臺灣高等法院臺南分院刑事判決
                                    110年度上訴字第353號
上  訴  人  
即  被  告  施沛潔



上列上訴人因違反個人資料保護法案件，不服臺灣嘉義地方法院
109年度訴字第697號中華民國110年2月19日第一審判決（起訴案
號：臺灣嘉義地方檢察署109年度偵字第7262號），提起上訴，
本院判決如下：
    主  文
原判決撤銷。
甲○○無罪。
    理  由
一、公訴意旨略以：被告甲○○與告訴人丙○○均係社團法人台灣○○
    ○○協會（下稱○○○○協會）之會員，被告前與告訴人因該協會
    之需求而於民國109年1月間共同搭機前往○○擔任教育志工時
    ，被告因認告訴人有對其進行性騷擾(此部分業經臺灣臺南
    地方檢察署另為不起訴處分)及有精神狀況、情緒失控之情
    形，認有對告訴人此一脫序行為予以處置(即是否繼續適任
    該協會海外志工之督導工作)之必要，遂於109年2月23日，
    該協會在嘉義市○區○○路000號0樓所召開之該會第二屆第一
    次理監事會議議程內提出此一議程，並請求該協會之理監事
    進行討論，而被告明知之前其與告訴人使用通訊軟體「LINE
    」聯絡時，告訴人在雙方通訊軟體「LINE」記事本內所上傳
    之門診收據照片（下稱本案門診收據）係屬個人資料保護法
    所規定之個人資料，未經告訴人同意，不得非法蒐集、處理
    或利用，然被告為令其他理監事會員能同意此一議案，竟在
    未經告訴人同意之情形下，基於非法利用個人資料之犯意，
    於同日12時10分許，在通訊軟體「LINE」之「台灣○○○○協會
    幹部團」之群組內，傳送張貼此一收據照片，令在場之該協
    會之理監事均能瞥得告訴人此一就醫紀錄，而足以生損害於
    告訴人。因認被告涉犯個人資料保護法第41條之非法利用特
    種個人資料罪嫌。
二、按犯罪事實應依證據認定之，無證據不得認定其犯罪事實，
    又不能證明被告犯罪者，應諭知無罪判決，刑事訴訟法第15
    4 條、第301 條第1 項分別定有明文。而刑事訴訟上證明之
    資料，無論為直接證據或間接證據，均須達於通常一般之人
    均不致有所懷疑，而得確信其真實之程度，始得據為有罪之
    認定，若其關於被告是否犯罪之證明未能達此程度，而有合
    理之懷疑存在，致使無從形成有罪之確信，根據「罪證有疑
    ，利於被告」之證據法則，即不得據為不利被告之認定，此
    有最高法院76年台上字第4986號判決足資參照。再按，刑事
    訴訟法第161 條第1 項規定：檢察官就被告犯罪事實，應負
    舉證責任，並指出證明之方法。因此，檢察官對於起訴之犯
    罪事實，應負提出證據及說服之實質舉證責任。倘其所提出
    之證據，不足為被告有罪之積極證明，或其指出證明之方法
    ，無從說服法院以形成被告有罪之心證，基於無罪推定之原
    則，自應為被告無罪判決之諭知，亦有最高法院92年台上字
    第128 號判決意旨可參。
三、公訴意旨認被告涉有上開犯行，無非係以：被告之供述、告
    訴人之證述、○○○○協會第二屆第一次理監事會議議程、台灣
    ○○○○協會幹部團LINE群組截圖、門診收據截圖、告訴人記事
    本頁面截圖等為其主要論據。被告則堅決否認涉有上開犯行
    ，辯稱：告訴人每次參加○○○○協會去○○當志工都有情緒問題
    ，本次於109年1月在○○時告訴人又情緒失控，後來109年2月
    23日召開理監事會議時他又在會議上否認有情緒問題，我必
    須讓幹部們知道他有不適任情況，才會將門診收據上傳到群
    組內，該群組成員是應該出席理監事會議的會員，我沒有要
    傷害告訴人的意思。
四、證據能力方面：
　　有罪判決中犯罪事實之認定，係據以確定具體的刑罰權之基
    礎，自須經嚴格之證明，故其所憑之證據不僅應具有證據能
    力，且須經合法之調查程序，否則即不得作為有罪認定之依
    據。倘法院審理之結果，認為不能證明被告犯罪，而為無罪
    之諭知，即無刑事訴訟法第154 條第2 項所謂「應依證據認
    定」之犯罪事實之存在。因此，同法第308 條前段規定，無
    罪之判決書只須記載主文及理由。而其理由之論敘，僅須與
    卷存證據資料相符，且與經驗法則、論理法則無違即可，所
    使用之證據亦不以具有證據能力者為限，即使不具證據能力
    之傳聞證據，亦非不得資為彈劾證據使用。故無罪之判決書
    ，就傳聞證據是否例外具有證據能力，無須於理由內論敘說
    明（最高法院100 年度臺上字第2980號判決意旨參照）。故
    本案無罪判決中所引用之證據之證據能力有無，並無論究之
    必要。
五、本院之判斷：
  ㈠經查：被告與告訴人同為○○○○協會之會員，被告為協會會長
    ，告訴人前曾以通訊軟體LINE傳送其就診之門診收據予被告
    ，嗣於該協會109年2月23日召開之第二屆第一次理監事會議
    中，討論告訴人不適任該協會海外志工督導工作之議案時，
    被告於同日12時10分許該協會會議進行中，在嘉義市○區○○
    路000號0樓，將本案門診收據上傳至通訊軟體LINE由該協會
    幹部組成之「台灣○○○○協會幹部團」群組中之事實，業據告
    訴人於警詢、偵查及原審審理時證述明確(見警卷第31-37頁
    、109年度營偵字第762號卷，下稱「偵1卷」，第41-43頁、
    109年度偵字第7262號卷，下稱「偵2卷」，第15-16頁、原
    審卷第97-105頁)，並有○○○○協會第二屆第一次理監事會議
    議程(見警卷第51-53頁)、本案門診收據及LINE群組對話截
    圖照片(見原審卷第27-29頁)、被告與告訴人間LINE記事本
    頁面截圖照片(見原審卷第57頁)、該協會組織章程(見原審
    卷第61-69頁)等資料在卷可參，且為被告所不否認（見本院
    卷第44-45頁），此部分之事實，首堪認定。
  ㈡按個人資料保護法所指「個人資料」，係指自然人之姓名、
    出生年月日、國民身分證統一編號、護照號碼、特徵、指紋
    、婚姻、家庭、教育、職業、病歷、醫療、基因、性生活、
    健康檢查、犯罪前科、聯絡方式、財務情況、社會活動及其
    他得以直接或間接方式識別該個人之資料，個人資料保護法
    第2條第1款定有明文。而本案門診收據，其中登載之內容係
    屬有關告訴人個人之醫療紀錄，自屬前揭法律明文規定之個
    人資料。則被告將本案門診收據檔案，傳送至○○○○協會幹部
    群組內，即係利用個人資料檔案，應屬明確。
  ㈢按個人資料保護法第41條於104 年12月30日修正公布，修正
    前該條第1 項規定：「違反第6條第1 項、第15條、第16條
    、第19條、第20條第1 項規定，或中央目的事業主管機關依
    第21條限制國際傳輸之命令或處分，足生損害於他人者，處
    2 年以下有期徒刑、拘役或科或併科新臺幣20萬元以下罰金
    。」，第2 項規定：「意圖營利犯前項之罪者，處5 年以下
    有期徒刑，得併科新臺幣1 百萬元以下罰金。」；修正後第
    41條規定：「意圖為自己或第三人不法之利益或損害他人之
    利益，而違反第6 條第1 項、第15條、第16條、第19條、第
    20條第1 項規定，或中央目的事業主管機關依第21條限制國
    際傳輸之命令或處分，足生損害於他人者，處5 年以下有期
    徒刑，得併科新臺幣1 百萬元以下罰金。」，該次修正立法
    說明為：「無不法意圖而違反本法相關規定，原則以民事賠
    償、行政罰等救濟為已足。惟若行為人如有意圖為自己或第
    三人不法利益而違反本法相關規定，仍有以刑罰處罰之必要
    。」，簡言之，修正後個人資料保護法，已刪除修正前第41
    條第1 項規定，並將修正前第41條第2 項構成要件中之「意
    圖營利」文字修正為「意圖為自己或第三人不法之利益或損
    害他人之利益」，條項編排上亦因前開原居前項之規定經刪
    除，而循序移置為同條第1 項。觀之此等修正內容，顯有限
    縮非法使用他人個人資料之刑事處罰範疇，將對於「無意圖
    為自己或第三人不法之利益或損害他人之利益」，而違反個
    人資料保護法第20條第1 項規定者，廢止其刑罰之規定，而
    以民事賠償、行政罰資為救濟，其旨甚明。又最高法院109
    年度台上大字第1869號裁定意旨固認：「個人資料保護法第
    41條所稱『意圖為自己或第三人不法之利益』，應限於財產上
    之利益；至所稱『損害他人之利益』，則不限於財產上之利益
    」。惟個人資料保護法第41條規定之成立，除行為人須有違
    法利用他人個人資料之客觀行為及主觀認識外，另須具備意
    圖為自己或第三人不法之利益或損害他人之利益之主觀不法
    構成要件要素，始足當之，如無自己或第三人不法利益或損
    害他人利益之意圖，即與個人資料保護法第41條之構成要件
    不符。而個人資料保護法之立法，本以規範個人資料之合理
    蒐集、處理及利用，避免人格權受侵害為目的，此觀同法第
    1條規定自明。然因違反個人資料保護法所規範個人資料之
    蒐集、處理及利用行為，本質上即屬個人隱私（人格）範疇
    ，於「意圖損害他人之利益」解釋為包括人格權等非財產上
    利益之情況下，本極容易導致違反個人資料保護法之行為合
    致前開意圖要件，而大幅擴及立法者所欲限縮之刑罰處罰範
    圍，是於認定行為人是否違反個人資料保護法第41條之規定
    時，就行為人主觀上是否有損害他人利益之意圖，即行為人
    於行為時是否就損害他人法律上所保護之利益將其視為所企
    求之目的在個案中須謹慎認定，而非僅單純預見或明知此種
    損害將會發生即認定該當於此主觀不法構成要件要素，否則
    將導致「意圖損害他人利益」要素之限縮處罰功能遭架空，
    而使立法者不罰單純侵害個資行為之意旨難以實現，而有違
    刑罰謙抑性及最後手段性原則。又行為人是否有損害他人之
    意圖，雖屬內心狀態，然仍得由其表現在外的客觀狀態或財
    物性質本身加以綜合判斷，準此，法院於個案中，仍須調查
    行為人於揭發他人隱私之外，有無追求其他利益之目的予以
    綜合判斷。若綜合卷內事證判斷，對被告行為當時有無損害
    他人利益之意圖有所質疑，揆諸前揭說明，應為有利被告之
    認定。
  ㈣證人即○○○○協會幹部甲○○於本院審理時到庭結證稱：告訴人
    和我在去年（指109年）1月份，要去○○○○中學服務時，有拿
    他的精神科門診收據給我看，他講說他情緒上有點問題，如
    果他有失控的話，是因為憂鬱症發作，他為了取信於我，就
    把門診單據拿給我看；那次去○○，我們下飛機要上接駁車去
    旅館之前，他開始在機場咆哮失控，拉著被告不讓她走要她
    留在機場，要我們原機返台，不讓我們上車，我們當時是和
    美容科學生要去○○做招生；告訴人在○○飯店內有點在鬧自殺
    ，他把房門都撞壞了，我只知道他吃藥，而且他失控的非常
    嚴重，連兩個校長都安撫不了他（見本院卷第109-111、114
    、121-122頁）。證人甲○○僅為○○○○協會幹部，與被告及告
    訴人間並無利害關係，實無為維護被告而於具結後為虛偽證
    述之必要。參以證人即告訴人丙○○於原審審理時，經被告質
    以：「你在○○的飯店中是否有鬧過自殺？」，其卻證稱：「
    與本案無關」，另被告再質以：「你有無在○○時跟其他志工
    說過你有精神病，還拿門診收據給其他志工看？」、「我們
    在109年2月23日社團法人台灣○○○○協會幹部討論會中，你是
    否有在會議中否認你有在○○機場及飯店鬧自殺的事情，且在
    會議討論中情緒激動？」，證人丙○○卻均證稱：忘記了（見
    原審卷第101-103頁），告訴人於原審立於證人之地位作證
    時，明顯迴避上開問題，刻意以與本案無關或忘記等語帶過
    ，佐以證人丙○○於原審審理時復證稱：「（被告在該次筆錄
    稱，是因為要開會決定你是否適合當志工老師所以才傳到協
    會群組，這部分她所述是否實在？）被告並不是心理醫生及
    精神科專家。被告所述實在。我認為被告是為了要讓協會裡
    面的其他人認為我有精神病不適合當志工老師」（見原審卷
    第100-101頁），由此益徵證人甲○○前揭證述，應無誇大不
    實之虞，堪以採信。準此，告訴人於109年1月與被告及證人
    甲○○參加○○○○協會活動前往○○擔任志工期間，確於機場及飯
    店均發生情緒失控影響該協會聲譽之情形，應屬明確。
  ㈤再者，○○○○協會於109年2月23日9時至12時理監事會議中，曾
    就：「本會赴○○○○中學從事形象美學教育服務已達3年多，
    建立與○○深厚情誼，本次因志工老師個人精神及情緒問題嚴
    重影響本會聲譽，提請討論未來因應方式及處置」，有社團
    法人台灣○○○○協會第二屆第一次理監事會議議程影本附卷可
    參（見警卷第51-53頁），且證人甲○○於本院審理時亦證稱
    ：109年2月23日理監事會議當天有討論要免除告訴人職務，
    也有說告訴人過去○○的行為造成人家對台灣及我們協會有很
    不好的觀感，我們希望不要再有這個情況，當時只有討論而
    已，沒有決議說要如何處理（見本院卷第118-119頁）。而
    就被告於同日12時10分將本案門診收據檔案上傳至○○○○協會
    幹部LINE群組內乙情（見原審卷第27頁），證人丙○○亦證稱
    ：當時開會的時候，在會議進行中途，被告將我的門診收據
    P0到群組，後來她用口述方式告訴所有會議成員，告訴他們
    說我是神經病（見偵1卷第41-43頁），足認該協會理監事會
    議已就告訴人是否適宜擔任志工乙事提出討論，被告始將本
    案門診收據檔案公布於協會幹部LINE群組中，以佐證其所主
    張告訴人不適任教育志工之事實。則依被告上傳本案門診收
    據之時空背景以觀，確係因告訴人參加○○○○協會活動前往○○
    期間，於機場及飯店均發生情緒失控之狀況，身為該協會會
    長之被告，因認為告訴人行為已損及○○○○協會之形象，而不
    適宜再擔任○○○○協會之○○教育志工，為維護○○○○協會之利益
    ，避免告訴人再於擔任教育志工時，又因情緒失控損害○○○○
    協會之利益，始將本案門診收據檔案公布於LINE群組中，則
    被告利用告訴人個人資料之行為，顯有所本，並非無的放矢
    ，更係為追求維護○○○○協會利益之目的所為，而不具有損害
    他人利益之意圖。更何況依證人甲○○於本院審理時所證稱：
    我不在本案門診收據上傳的幹部群組中，我是在另一個○○○○
    協會的群組內，被告沒有將門診收據傳到我的群組內，也沒
    有上傳給我門診收據（見本院卷第116-117、120頁），足認
    被告所供稱當天就已就訊息收回，也沒有人再轉傳，該幹部
    群組是本來應該要出席會議的人等語（見本院卷第128頁）
    ，確有所據。是倘若被告主觀上有損害告訴人利益之意圖，
    其大可將本案門診收據再行上傳至證人甲○○所屬○○○○協會幹
    部之另一LINE群組內，甚至對○○○○協會會員均予公開，惟被
    告卻僅將該檔案上傳至應參與理監事會議討論之○○○○協會幹
    部群組內，並於當日將該訊息收回，足證被告上開所為，確
    係為維護○○○○協會，主觀上並無損害告訴人利益之意圖，應
    屬明確。
六、綜上所述，綜合卷內事證判斷，被告行為當時並無損害他人
    利益之意圖，則本件依公訴人所提出之證據，顯然無法說服
    本院形成被告有罪之確信，本院就被告是否涉犯非法利用特
    種個人資料罪，仍有合理懷疑存在，依據上述說明，尚不能
    證明被告犯罪，自應為被告無罪之諭知。
七、撤銷原判決之理由：
　㈠原審未詳予探究被告主觀上有無損害告訴人利益之意圖之主
    觀不法構成要件要素，僅以被告客觀上利用本案門診收據未
    經過告訴人同意，亦非於合理必要之範圍內所為，即認定被
    告所為該當於非法利用特種個人資料罪，並據以對被告論罪
    科刑，應有未洽。
　㈡被告上訴意旨否認犯行指摘原判決不當，為有理由，自應由
    本院將原判決撤銷改判，並依法自為被告無罪之判決，以免
    冤抑。
八、應適用之法律：
　　刑事訴訟法第369條第1項前段、第364條、第301條第1項前
    段。
本案經檢察官侯德人提起公訴，檢察官蔡麗宜到庭執行職務。
中　　華　　民　　國　　110 　年　　9 　　月　　29　　日
                  刑事第七庭    審判長法　官  吳勇輝
                                      法　官  黃國永
                                      法　官  吳錦佳
以上正本證明與原本無異。
檢察官如不服本判決應於收受本判決後20日內向本院提出上訴書
，其未敘述上訴理由者並得於提起上訴後20日內向本院補提理由
書。
本件被告不得上訴。
　　　　　　　　　　　　　　　　　　　書記官  王杏月
中　　華　　民　　國　　110 　年　　9 　　月　　29　　日